臺灣高等法院高雄分院民事判決　　　　 92年度重上字第114號
上　訴　人　甲○○
法定代理人　丁○○
訴訟代理人　丙○○
被　上訴人　北誼興業股份有限公司
法定代理人　乙○○
訴訟代理人　侯重信律師
上列當事人間請求損害賠償事件，上訴人對於中華民國92年10月
14日臺灣高雄地方法院88年度重訴字第868 號第一審判決提起上
訴及擴張之訴，本院於94年11月17日辯論終結，判決如下：
    主  文
上訴及擴張之訴均駁回。
第二審訴訟費用由上訴人負擔。
上訴人擴張之訴之假執行聲請駁回。
　　事實及理由
一、上訴人於原審請求被上訴人給付新台幣（下同）9,602,220
    元本息，於原審判決被上訴人應給付1,223,000 元，駁回其
    餘部分之請求，上訴人除就其敗訴部分提起上訴，並擴張聲
    明增加求償額860,280 元本息，依民事訴訟法第446 條第1
    項但書及同法第255 條第1 項第3 款之規定，毋須他造同意
    ，自應予以准許，合先敘明。
二、上訴人主張：訴外人東良汽車貨運有限公司（下稱東良公司
    ）之司機朱添進於87年2 月27日駕駛液化石油氣運輸槽車，
    至被上訴人之林園工廠灌裝島裝液化石油氣時，因朱添進及
    被上訴人之員工李茂坤共同過失，致槽車後端起火燃燒爆炸
    ，發生氣爆，造成上訴人建物及財物毀損，損害額建物部分
    為1,562,500 元，雕刻財物部分為8,900,000 元，合計
    10,462,500元，爰依民法第184 條第1 項前段及第188 條之
    規定，於原審求為命被上訴人應給付上訴人9,602,220 元，
    及自起訴狀繕本送達翌日起至清償日止，按年息百分之5 計
    算之利息之判決（原審命被上訴人應給付上訴人1,223,000
    元及其利息，駁回上訴人其餘之訴，上訴人就其敗訴部分上
    訴，並於本院擴張其請求）。於本院聲明：(一)原判決關於上
    訴人後開第(二)項之訴部分及該分部假執行之聲請並訴訟費用
    之裁判均廢棄。(二)上開廢棄部分，被上訴人應給付上訴人
    8,379,220 元，及自88年10月9 日起至清償日止，按年息百
    分之5 計算之利息。(三)被上訴人應再給付860,280 元及自88
    年10月9 日起至清償日止，按年息百分之5 計算之利息。(四)
    願供擔保，請准宣告假執行。
三、被上訴人則以：本件意外事故是因朱添進未待灌氣完成取下
    灌氣軟管，即擅將氣槽車開走，致扯斷灌氣軟管，造成石油
    氣外洩，引起大火爆炸，被上訴人之員工李茂坤並無過失，
    被上訴人無庸負責。縱認李茂坤有過失，上訴人請求金額過
    高，應以建築師公會之鑑定金額為賠償。又於二審擴張請求
    部分，已罹2 年時效而消滅等語，資為抗辯（本件原審判決
    命被上訴人應給付上訴人1,223,00元本息，此部分未據被上
    訴人聲明不服）。於本院聲明：上訴及擴張之訴均駁回。
四、上訴人主張訴外人朱添進於87年2 月27日駕駛車輛至被上訴
    人之林園工廠灌裝液化石油氣，由被上訴人之員工李茂坤負
    責灌裝，因故槽車後端起火爆炸，造成上訴人建物及物品毀
    損之事實，為被上訴人所不爭執，兩造所爭執者為(一)被上訴
    人之員工李茂坤就爆炸造成上訴人損害之事實是否應負過失
    責任? (二)被上訴人應否負民法第188 條之僱佣人之賠償責任
    ? (三)被上訴人如應負賠償責任，賠償之金額為若干? (四)上訴
    人之擴張之訴部分之請求權有無罹於時效而消滅?
五、被上訴人之員工李茂坤就爆炸造成上訴人損害之事實，是否
    應負過失責任?
    經查：
  (一)依原審87年度訴字第2519號李茂坤業務過失致死刑事全卷核
    閱，東良公司之司機朱添進駕車號JR-1329 號液化石油氣運
    槽車，至被上訴人林園廠灌裝液化石油氣，由被上訴人員工
    李茂坤為灌裝，而李茂坤於灌裝過程中，未待灌裝完畢即轉
    至鋼瓶灌裝台之南側從事鋼瓶灌裝工作，朱添進在未經確認
    灌裝管線已卸下之情況下，即開動槽車，致連接之灌裝管線
    被拉脫拖行，隨後槽車後端即起火燃燒、爆炸，炸燬被上訴
    人建物與財物之事實，有上開卷宗可稽，且為兩造所不爭執
    ，堪信為真。
  (二)又被上訴人林園廠於87年2 月間，函報台灣省政府勞工處南
    區勞工檢查所備查之安全衛生工作守則第3 章第6 節氣槽車
    作業安全守則第8 條規定：「氣槽車裝卸人員，於作業中不
    得擅離現場，須注意泵浦或壓縮機之壓力表，操作聲音、溫
    度，管線振動狀況等是否有異常發生，若有異常發生，必須
    排除後才再操作」，是氣槽車裝卸人員於作業中應遵守上開
    規定。系爭氣槽車於灌氣作業中，被上訴人之裝卸人員李茂
    坤未在該氣槽車灌氣所在之第6 號灌氣島旁監視，而至46公
    尺外之鋼瓶灌裝台作業等事實，已據被上訴人林園廠當時廠
    長吳萩朗及李茂坤於檢察官偵查中陳明在卷（見高雄地檢署
    87年度他字第213 號卷87年8 月26日筆錄）。而系爭氣槽車
    灌氣作業中，李茂坤離開氣槽車灌氣所在之第6 號灌氣島，
    至鋼瓶灌裝台作業，係因被上訴人林園廠規定李茂坤除負責
    第6 號灌氣島灌氣作業外，如鋼瓶灌裝台有其他車輛前來灌
    氣，李茂坤亦須負責鋼瓶裝灌裝台之作業等情，亦據證人李
    茂坤、謝金忠於刑事程序中證述明確，且證人吳萩朗於刑事
    訴訟中亦不否認李茂坤身兼灌氣島與鋼瓶灌裝台2 處之灌氣
    作業等事實。是李茂坤於系爭氣槽車作業中，離開現場，乃
    係因被上訴人違反上開規定，指示李茂坤兼任其他鋼瓶灌裝
    台之作業，該第6 號灌氣島至鋼瓶罐裝台間之距離達46公尺
    之遠，李茂坤顯無法兼顧及監視系爭氣槽車之灌氣作業。致
    使未能及時關閉灌氣島上之開關，導致液化石油氣外洩，引
    起火災，經被上訴人員工及消防人員灌救無效，氣槽車槽體
    經大火燒烤，液化石油氣澎脹，槽內壓力過大，而引起爆炸
    ，炸燬被上訴人林園廠內機器、設備及附近之上訴人之建物
    與財物。李茂坤之過失行為與上開損害結果之發生，有相當
    因果關係，至為顯然。李茂坤對上開事故之發生，過失傷害
    上訴人之財物之權利，造成上訴人之損害，應負侵權行為之
    責任。
六、被上訴人應否負民法第188 條之僱佣人之賠償責任?
    經查：李茂坤為被上訴人之受僱人之事實，為被上訴人所不
    爭執，而李茂坤係因執行職務，而不法侵害上訴人之權利，
    已於前述，則上訴人依民法第188 條第1 項前段規定，訴請
    被上訴人負僱佣人之損害賠償責任，自屬有據。被上訴人抗
    辯其無庸負賠償責任，委無可採。
七、被上訴人應賠償之金額為若干?
    經查：
  (一)上訴人主張甲○○因氣爆損壞房屋窗型冷氣、廟宇門窗、水
    泥及木造雕刻、屋頂及室內漏水損壞，損害項目建物部分如
    財團法人中華民國企業技術鑑定委員會（下稱中華企技委員
    會）出具之報告書所列損害額為1,562,500 元，雕刻部分等
    損害額以高雄市雕刻職業工會（下稱高市雕刻工會）鑑價額
    合計8,900,000 元，共計損害額為10,462,500元，並提出修
    復估價單（見原審鳳山簡易庭卷第8 至11頁）。被上訴人則
    抗辯上開鑑定金額過高，且冷氣機損害難認與爆炸有關，又
    被上訴人已就門窗損壞部分全面整修，上訴人自不得再予請
    求。應以台灣省建築師公會高雄縣辦事處（下稱建築師公會
    ）鑑估之價格為準，中華企技委員會鑑定編號壹之19木雕1
    批損壞係因放置屋外，僅以膠布覆蓋，遇雨受潮，遇曬乾縮
    ，其損害自與爆炸無關；編號壹之23同意上訴人請求以
    23,000 元 計算，編號貳之1 至6 均屬木雕，將來安裝後仍
    需彩繪、油漆或安金，使用同材質之木料修復即可，應以
    163,000 元計算，貳之3 至64項木雕龍柱均裝箱置放於2 樓
    南側房間之內，與北邊爆炸點尚有2 層以上牆壁阻隔，應與
    爆炸無關等情。
  (二)原審經依兩造聲請分別送請中華企技委員會及建築師公會估
    算甲○○毀損修復之金額，及本院依上訴人之請求函請高市
    雕刻工會估算雕刻受損物品之損害額、修復費用，3 鑑定機
    構鑑定結果之金額差距懸殊，爰審酌中華企技委員會之鑑定
    人多是依從上訴人陳述之損害情形套用公式進行鑑定，且多
    項項目並未確實見證損害情形（如廟宇屋頂鐘鼓樓之鋼門、
    窗），原審未囑託鑑定之項目逕依上訴人要求進行鑑定（如
    屋外木雕1 批）及鑑定結果與實際損害材質不同（如廟前龍
    柱2 對，1 對是石雕，1 對係水泥塑造，該會將2 對均以價
    格較昂貴之石雕鑑定其費用）等等，此經訊問鑑定人林志明
    查明屬實（原審卷一第243 頁以下），高市雕刻工會之鑑定
    人戊○○證稱：其係依從事雕刻40多年之經驗而鑑定不用比
    價，因為其用目測就可知道鑑定書所列第2 頁明細表所載重
    置價格估算為若干等語（本院卷第231 頁），從而，高市雕
    刻工會鑑定報告所估算之價格係其鑑定人戊○○以其個人目
    測、經驗估算，並未經比價，既無一定客觀標準，復無明確
    依據，則其鑑定結果，殊難採信。而建築師公會針對各項損
    害項目鑑定過程及計算方式均有較為明確之依據，此有該會
    鑑定報告書所附單價分析表附卷可佐，是本院認應以建築師
    公會之鑑定報告估算之價格較為客觀可採。
  (三)上訴人所請求損害之項目以中華企技委員會鑑定報告所列之
    編號壹之5 至23號及編號貳之1 至6 號項目：
    編號壹之5 號東元窗型冷氣下吹式1 台部分：事故發生後
      ，兩造於87年3 月12日會勘現場損壞情形時係記載：「室
      內冷氣機掉落」（原審卷一第211 頁），而證人即中華企
      技委員會鑑定人林志明復證稱：「（問：冷氣機損害是否
      會受到爆炸的影響？）因為我們去看的時候，冷氣機就堆
      在一起，上訴人說有損害，我們就去判斷它的損害額，再
      詢問冷氣機修理的公式，同型的機械損害要花費多少費用
      ，修復哪些項目」等語（原審卷一第246 頁）。因此，尚
      難認該台冷氣係因氣爆而毀損，此項請求，不應准許。
    編號壹之6 至9 號鐘鼓樓圓窗、圓門、不鏽鋼窗、不鏽鋼
      門部分：原審履勘現場時已經被更新，鑑定人林志明亦稱
      ：「這個部分已經被更新了，所以沒有看到損壞的東西」
      等語（原審卷一第247 頁），上訴人復稱無法提出損壞之
      照片供原審核對，被上訴人辯稱事故發生後，已經僱工修
      復，並提出千頁企業有限公司及盛倡興業有限公司修復之
      估價單及請款憑證為證（原審卷一第320 至322 頁），互
      核修繕項目與兩造於事故發生後之會勘紀錄相符，堪信為
      真，是上訴人此部分請求，亦不應准許。
    編號壹之10號1 樓廟門對聯斷裂部分：上訴人主張請求被
      上訴人賠償22,000元，建築師公會鑑定結果為22,000元，
      應予准許。
　　編號壹之11號金爐龍鳳花鳥斷落、斷裂部分：此部分為細
      部斷裂，為被上訴人所不爭執，並經原審履勘屬實，復有
      照片及兩造會勘紀錄（原審卷一第211 頁）為證，是該部
    　分損害應以建築師公會鑑定之重置價格66,000元准許之。
    編號壹之12號廟前天橋斷裂部分：為被上訴人不爭執，並
      有兩造會勘紀錄為證，而原審履勘時因已油漆看不出斷裂
      處（原審卷一第110 頁），建築師公會現場勘查鑑定結果
  　　亦認定，該天橋之構造體並無結構性破壞跡象，故本項以
      修復方式估算為宜，是該部分修復費用應以5,000 元為適
      當，有建築師公會單價分析表為證。
    編號壹之13號廟前屋頂十字樑斷裂部分：為被上訴人所不
      爭執，復有兩造會堪紀錄及照片為證，建築師公會勘查結
      果認定該十字樑之構造體並無結構性破壞跡象，故本項以
    　修復方式估算為宜，是該部分修復費用應以40,000元為適
      當，應予准許。
    編號壹之14號2 樓廟前龍柱青斗石1 對部分：損害情形為
      被上訴人不爭執，並有兩造會勘紀錄及照片為證，復經原
      審履勘查明屬實，依建築師公會鑑定結果，該石雕龍柱在
      雕鑿製作時，裝箱搬運、吊裝定位過程中，甚至在安置完
      成後使用中，其細部雕刻皆有可能遭受損壞，一般常以修
      復方式處理之，修復費用為53,000元，有建築師公會之單
      價分析表可佐，參以，龍柱雕刻尚會彩繪或安金，因此以
      修復方式為之，並不會損及廟宇供信徒膜拜之莊嚴性，應
      以53,000元之修復費用為適當。
    編號壹之15號2 樓廟前龍柱水泥塑造1 對部分：該部分損
      害情形為被上訴人所不爭，並有照片及兩造會勘紀錄為證
      ，水泥塑造品之損壞，以水泥修復上色後接續處即不著痕
      跡，是應以水泥修復即可，因此，此部分應以建築師公會
      估算之修復費用26,000元為適當。
    編號壹之16號2 樓廟前石堵（青年石）部分：被上訴人對
      此損害並不爭執，復有照片及兩造會勘紀錄為證，並經原
      審履勘屬實，因此為青斗石半沉浮雕石堵，若以修復方式
      為之，無法妥善消除石堵浮雕裂紋之工法，故本項依建築
      師公會鑑定結果應以重置價格估算，是該部分金額應以
      310,000 元為適當。
    編號壹之17號玉石桌斷裂部分：為被上訴人所不爭執，並
      有照片及兩造會勘紀錄為證，復經原審履勘查明屬實，該
      部分經鑑定結果應以部分重置部分修復方式為之，金額應
      以33,000元為適當。
    編號壹之18號廟內紅豆杉神桌部分：該批物品尚未組裝、
      上漆及安金，依建築師公會鑑定結果雖認損害原因係因屋
      內漏水所致，然上訴人與氣爆工廠間距離約200 公尺，且
      無建物阻隔，此為兩造所不爭，並經原審履勘屬實（原審
      卷一第105 頁），而氣爆之後確實造成該屋漏水，並經被
      上訴人派人會勘查明無誤，有會勘紀錄可佐，因此，堪認
      此部分損害與氣爆亦有相當之因果關係，而依建築師公會
      查勘結果認其材質應為樟木，因中國自始嚴禁紅豆杉出口
      ，且該部分損壞應補充修復之部分約為百分之20，復為上
      訴人所不否認，是上訴人請求之金額應以建築師公會估算
      之新品總價之百分之20計算即105,000 元（525000×20%
      =105000 ）為適當。
    編號壹之19號木雕刻1 批部分：該批木雕刻係整批以塑膠
      布覆蓋放置於上訴人另一側之室外，氣爆發生前之現況為
      何，上訴人並未能舉證證明，且事故發生後，兩造會勘損
      壞情形時亦未記載此部分，原審履勘現場時亦未要求中華
      企技委員會鑑定此部分，中華企技委員會之鑑定人林志明
      係應上訴人要求而為鑑定，已如前述，是該部分損壞自難
      認與氣爆有何因果關係，上訴人請求賠償，尚屬無據。
    編號壹之20號1 、2 、3 樓牆壁損壞部分：該部分牆壁與
      氣爆工廠間並無建物阻隔，距離約200 公尺，業經原審履
      勘屬實，且事故發生後，業經兩造會勘確認損壞情形紀錄
      明確，是此部分牆壁損壞堪認與氣爆發生有因果關係，經
      建築師公會勘查結果，因外牆結構並無結構性破壞跡象，
      故以修復方式估算，損壞面積依會勘紀錄包含舊痕新傷約
      為150 坪左右，建築師公會勘查結果則認為右側外牆約
      360 平方公尺有明顯損壞，其餘3 面目視所及之處並無明
      顯損壞跡象，而中華企技委員會鑑定人林秋珍以760 平方
      公尺估算係以全部牆面面積計算之結果，此經林秋珍證述
      在卷（原審卷二第30頁），則中華企技委員會此鑑定自無
      可取，是該部分損壞面積應以建築師公會所估算的為準，
      上訴人得請求之修復金額以182,000 元為合理。
    編號壹之21號屋頂損壞漏水PU防水部分：該部分損害，被
      上訴人於事故發生後即已派工修復，有被上訴人提出之佶
      興有限公司估價單及請款憑單為證，並經上訴人當時之負
      責人林啟豐簽名確認無訛（原審卷一第323 頁），而中華
      企技委員會之鑑定人林志明復證稱：寺廟現場之前並沒有
      作防水，原來是用混凝土，而混凝土並無法達到PU防水的
      程度等語在卷（原審卷一第249 至250 頁），因此上訴人
      就此部分請求賠償，自屬無據。
    編號壹之22號室內嚴重漏水及管路修復部分：經建築師公
      會查勘結果認依現場情況甚難判定是否與氣爆有關，惟該
      損害若與氣爆有關，則標的物主要結構之柱、樑、板應有
      結構性之斷裂，而該跡象就現場觀察並不明顯，然因該寺
      廟無建築執照，屬違章建築，無給排水系統及用電設備原
      始設計圖參閱，且管路線均為隱蔽無法目視估算，目前僅
      能依建築師公會查勘結果為室內面積共328 平方公尺估算
      修復費用，而該部分損壞，於事故發生後，兩造會勘紀錄
      即有明確記載，且若是管路年久失修所致，應不致於室內
      大規模漏水，本件漏水情形應是氣爆所引發等情，並經鑑
      定人林秋珍證述明確（原審卷二第31頁），因此，該部分
      損害應堪認定與氣爆有關，上訴人得請求之修復金額則以
      建築師公會鑑估之195,000 元為適當。
    編號壹之23號浴廁損壞部分：上訴人請求被上訴人賠償一
      式4 間共23,000元，被上訴人同意上訴人請求，應予准許
      。
    編號貳之1 、2 號2 樓中門木雕1 樘（250 ×70×18公分
      / 片）及2 樓旁門木雕2 樘（230 ×50×15公分/ 片）部
      分：上開木雕門神細部雕刻有數處斷裂或脫落外，其門片
      並未受損，在未批土、磨光、上漆或安金之前，應採現場
      修復之方式即可，修復費用應以建築師公會估價之30,000
      元及58,000千元為適當。
    編號貳之3 至6 號木雕龍柱（320 ×25）、（190 ×40）
      、（200 ×20）、（410 ×45）各1 對：該批龍柱木雕尚
      未安裝，裝箱放置於3 樓廂房，然因氣爆影響造成該處廂
      房漏水，已如前述，因此，該批木雕之損害堪認與氣爆亦
      有相當因果關係，依建築師公會鑑定認該批木雕僅有細部
      些微損壞及浸水污漬，在未批土、磨光、上漆或安金之前
      ，應採清理修復即可，無須重置，因此原告得請求之修復
      費用分別為：15,000元、15,000元、15,000元及30,000元
      。
  (四)綜上，上訴人得請求之金額共計為：1,223,000 元。
  (五)上訴人主張：建築師公會所鑑定之結果偏袒被上訴人，不足
    採，中華企技委員會就上訴人建物之損害鑑定為1,562,500
    元，高市雕刻工會就上訴人之雕刻等物損害鑑定為
    8,900,000 元（項目及損害額均各詳如鑑定報告所載），合
    計上訴人之損害額為10,462,500元云云。經查，建築師公會
    之鑑定報告為可採，中華企技委員會鑑定報告與高市雕刻工
    會鑑定報告均不可採，已於前述，且高市雕刻工會之鑑定並
    未說明如何認定損害物之價值，而鑑定人戊○○於本院言詞
    辯論時，並未表示其受有何種教育而具有鑑定之專業能力，
    且表示其鑑定無庸比價，僅據其目視即可知曉鑑定物品之市
    價，其否定比價之重要性，尚缺乏學術上之理論依據，主觀
    性過高，本院難以採信其鑑定結果。又兩造亦曾具狀就建築
    師公會所為鑑定結果提出質疑，經本院就兩造之質疑送請該
    查復，亦據該會於94年10月5 日台建師高縣室字第042 號函
    回復本院，認其鑑定係於鑑定人詳勘現場後，依實況作市場
    訪價，且邀請相關項目之承商、工匠研討，並以鑑定人之廟
    宇及建築工程專業素養詳加研判，做成鑑定報告，並認定2
    樓廟前龍柱（青斗石及水泥塑造）部分，均非獨特之藝術創
    作，而係一般工藝製品等情，有該函可按（本院卷第204 、
    205 頁）。而我國目前幾無就廟宇之建物具有鑑定能力者，
    使本院就上訴人所受損害之價值，殊難認定，除類似建築師
    公會較具學術知識之機構所為之鑑定，其可信度較高而參考
    其意見藉以認定物品之市價外，上訴人雖另提出青斗石等影
    印圖或觀音石資料等為證，惟此均無法證明上訴人之雕刻物
    受損額應為若干？或其藝術價值，上訴人上開主張自無可採
    。
八、上訴人於本院擴張請求金額，於法無據，不應准許，因而被
    上訴人抗辯上訴人此部分請求權已因時效而消滅，本院自無
    庸審酌。
九、綜上所述，上訴人於原審本於侵權行為之法律關係請求被上
    訴人給付9,602,220 元本息部分，原審於1,223,000 元本息
    範圍內准許外，就逾此金額部分之請求，為上訴人敗訴之判
    決，並駁回此部分假執行之聲請委無不合。上訴意旨，仍任
    意指摘原判決不當，非有理由，其上訴應予駁回。上訴人另
    於本院依侵權行為之法律關係，擴張請求被上訴人應再給付
    8,620,280 元及自88年10月9 日起至清償日止按年息百分之
    5 計算之利息部分，亦於法無據，應予駁回。其就此部分聲
    請假執行，因訴既駁回，此部分假執行之聲請亦失所附麗，
    應一併駁回。
十、結論：本件上訴及擴張之訴均為無理由，依民事訴訟法第
    449 條第1 項、第78條，判決如主文。
中　　華　　民　　國　　94　　年　　12　　月　　1 　　日
                            民事第二庭
                                審判長法官  簡色嬌
                                法      官  朱玲瑤
                                法      官  周慶光
以上正本證明與原本無異。
如對本判決上訴，須於判決送達後20日內向本院提出上訴狀，其
未表明上訴理由者，應於上訴後20日內向本院提出上訴理由書（
均須按他造當事人之人數附繕本）。上訴時應提出委任律師或具
有律師資格之人之委任狀，並依附註條文規定辦理。
中　　華　　民　　國　　94　　年　　12　　月　　5 　　日
                                書  記  官  鄭翠芬
附註：
民事訴訟法第466 條之1 ：
對於第二審判決上訴，上訴人應委任律師為訴訟代理人，但上訴
人或其法定代理人具有律師資格者，不在此限。
上訴人之配偶、三親等內之血親、二親等內之姻親，或上訴人為
法人、中央或地方機關時，其所屬專任人員具有律師資格並經法
院認為適當者，亦得為第三審訴訟代理人。第1 項但書及第2 項
情形，應於提起上訴或委任時釋明之。
                                                ＨＡＦ
